臺灣高等法院花蓮分院民事裁定　　　　　100年度非抗字第7號
再 抗告 人　謝京貴
代　理　人　魏東榮
上列再抗告人因聲明繼承事件，對於中華民國100年3月24日臺灣
花蓮地方法院99年度家抗字第21號所為裁定不服，提起再抗告，
本院裁定如下：
      主      文
再抗告駁回。
再抗告程序費用由再抗告人負擔。
      理      由
一、按對於抗告法院之裁定再為抗告，僅得以其適用法規顯有錯
    誤為理由，非訟事件法第45條第3項定有明文。又所謂適用
    法規顯有錯誤，係指原法院就其取捨證據所確定之事實，適
    用法規顯有錯誤之情形而言，不包括認定事實不當之情形在
    內（最高法院94年台抗字第338號裁定參照）。
二、再抗告意旨略以：
  (一)依臺灣地區與大陸地區人民關係條例（下稱兩岸條例）第7
    條規定，財團法人海峽交流基金會（下稱海基會）驗證證明
    之大陸地區文書，若無反證，須推定該文書為真正；而早年
    退臺老兵之兵籍資料製作有特殊之時空背景，憑信性不足，
    原審遽為採認判定被繼承人身分之資料，不僅違背經驗及論
    理法則，推翻海基會認證之文書，更已違法，有適用法規不
    當之違誤。
  1.再抗告人業已提出與被繼承人謝景賢之親屬關係證明書，且
    經大陸地區公證及海基會認證在案，依法須認該文書為真正
    。半世紀前政府帶兵來台時，兵馬倥傯，戶籍、兵籍體系紊
    亂，皆須由來臺官兵自行向當局陳報親屬狀況作為紀錄，然
    以當時國共鬥爭敏感時刻，官兵對尚留在大陸之親屬狀況，
    實難期待據實完整以告，故戶籍兵籍資料與事實存有出入，
    實可想見。
  2.兵籍資料之內容記載，其填寫全由官兵自己提供，或由部隊
    文書代寫，佐證資料斷漏殘缺下，甚或全憑記憶，登載作業
    草率，更難以期待兵籍資料之正確性，此參臺灣高等法院92
    年度家抗字第350號裁判亦明。
  (二)本件聲明繼承屬非訟事件，依法僅為形式認定，就再抗告人
    提出之公證書證明文件之形式要件是否具備即為已足；即若
    原審認為形式審查不限制實質認定之可能，則應依兩岸公證
    書使用查證協議三、(一)、3及法院辦理兩岸公證書使用查證
    協議應行注意事項七、(一)、3之規定，於本案被繼承人兵籍
    資料與親屬關係公證書資料有歧異時，原審應函請海基會協
    助查證，而非逕為認定。
  1.依臺灣高等法院91年度家抗字第328號、92年度家抗字第199
    號及93年度家抗字第150號裁定意旨，再抗告人既已依法律
    規定提出有權認證機關提出之與被繼承人親屬關係公證書作
    為證明，原審法院依形式審查規定，於該公證書形式要件完
    全具備下，卻為相反之認定，顯已違法。
  2.原審若認形式審查並不禁止進行實質認定，則依前揭規定及
    最高法院91年台上字第2457號及85年台上字第1406號判決意
    旨，若認為本案之公證資料與被繼承人兵籍資料多有出入，
    原審亦應函請海基會協助查證，而非遽以不具公正性及憑信
    性之早年遷臺兵籍資料為斷，原審認事用法實顯草率，更有
    應調查事項未予調查之違法，亦有適用法規錯誤之違誤。
  (三)被繼承人謝景賢係於民國96年6月29日亡故，再抗告人提出
    之父謝公開陽及謝祖覃氏墳墓墓碑照片，清晰可見2碑立於
    被繼承人亡故前，從經驗法則以觀，生死事大，更何況是關
    於父母先人之事物，該2墓碑應非再抗告人為本件繼承所偽
    作。尤有甚者，再抗告人於原審提出之家族資料縱與被繼承
    人兵籍資料尚有出入，但重要資料如兩人父母名諱同一、被
    繼承人出生地亦與再抗告人一致，皆為廣西省橫縣等等，純
    屬巧合之可能性幾希。反之，若再抗告人為求繼承遺產，偽
    作之資料當會力求一致，不可能出現如同本案之諸多歧異，
    此亦可見再抗告人確為被繼承人謝景賢之胞弟，實無疑義，
    原審未詳究其中曲直，依前揭法律規定及判解意旨調查證據
    ，實有法規錯誤之違誤。
  (四)綜上所陳，爰請求廢棄原裁定，另為適法之裁定，以符法制
    。
三、經查再抗告意旨指稱原裁定違反兩岸條例第7條之規定云云
    ，惟原裁定參酌兩岸條例第7條及同條例施行細則第9條第1
    、3項之立法意旨，認對於經海基會驗證之大陸地區公證書
    ，仍應實質審查其內容之真實性，是於適用法規上並無任何
    違誤。又原受聲請法院曾依職權向花蓮縣後備指揮部查詢被
    繼承人謝景賢之兵籍表，與再抗告人所提出之親屬關係公證
    書、謝氏族譜、祖墳照片所載內容有諸多不符，進而否認再
    抗告人所提上開資料之實質證據力；再抗告人復主張其胞兄
    謝景賢曾於西元1989年（即78年）前往大陸地區探親云云，
    原受聲請法院依職權調閱謝景賢出入境及前往大陸地區探親
    資料，亦查無相關出入境紀錄；再抗告人另提出被繼承人所
    寫之未經公證及驗證之詩詞手稿，亦無從推定為真正，從而
    原審認無法證明再抗告人為被繼承人之胞弟，而駁回其繼承
    之聲明，乃原審本於職權、審酌調查證據之結果，為事實認
    定之範疇，非屬適用法規顯有錯誤。又再抗告人雖稱依兩岸
    公證書使用查證協議及法院辦理兩岸公證書使用查證協議應
    行注意事項之相關規定，原審應函請海基會協助查證云云，
    惟觀諸兩岸公證書使用查證協議三、(一)所示，僅係就一定事
    項，方課予雙方應相互協助查證之協力義務；而法院辦理兩
    岸公證書使用查證協議應行注意事項七、(一)所示，亦僅係就
    法院、公證處或民間公證人囑託或受託查證，應以特定事項
    為限之限制規定。是衡以上開規定，顯皆係出於限定查證範
    圍之立法意旨，而非課予法院在心證已臻明瞭之情形下，尚
    負有強制函請海基會查證之義務。另就再抗告人提出之最高
    法院85年台上字第1406號判決內容觀之，該案係因依現有資
    料尚無法得出正確之心證，與本案已有多項直接及間接證據
    可得結論之情形尚非類似，故亦無從適用於本案。是原審就
    證據調查之結果，既足認定再抗告人非謝景賢之繼承人，且
    認事用法並未違反經驗及論理法則，原審就此部分，洵無適
    用法規顯有錯誤之情事。
四、綜上所述，再抗告人所執再抗告理由均係就原審依職權取捨
    證據及認定事實當否所為之爭執，尚與適用法規顯有錯誤無
    涉，其徒憑己意，率謂原裁定有適用法規錯誤之情形云云，
    自非可採。原審認抗告不應許可，乃以裁定駁回之，於法並
    無違誤。再抗告論旨指摘原裁定不當，請求廢棄改判，並無
    理由，應予駁回。
據上論結，本件再抗告為無理由，依非訟事件法第21條第1項、
第46條，民事訴訟法第495條之1第1項、第481條、第449條第1項
，裁定如主文。
中    華    民    國    100    年    5    月    13    日
                  民事庭審判長法  官 謝志揚
                              法  官 林慶煙
                              法  官 張健河
以上正本係照原本作成。
本件不得再抗告。
中    華    民    國   100    年    5     月    16    日
                              書記官 徐文彬